最高法院民事判決
111年度台上字第2518號
上  訴  人  涂 宗 泰                                    

            陳鄭喜雀                               
共      同
訴訟代理人  林 俊 雄律師
            林 萬 生律師
被 上訴 人  張 陳 幸                                                                                        
            張 滋 欣        
            張 必 昌        
            張 淑 仁                                
            張 子 儒                                   
            張 洲 源        
上列當事人間請求塗銷所有權移轉登記事件，上訴人對於中華民
國111年5月31日臺灣高等法院臺中分院第二審更審判決（109年
度重上更一字第64號），提起上訴，本院判決如下：
    主  文
原判決廢棄，發回臺灣高等法院臺中分院。
    理  由
本件被上訴人主張：原判決附表（下稱附表）所示5筆土地（下
  稱系爭土地）為伊及張弘謀（第一審訴訟中死亡，由被上訴人
  張陳幸承受訴訟，下合稱被上訴人）公同共有，於民國100年7
  月23日以新臺幣（下同）4100萬元出賣予上訴人，雙方簽立土
  地買賣契約書（下稱系爭契約），約定上訴人於簽約時付第1
  期款300萬元；伊應於簽約後向彰化國稅局及彰化行政執行處
  聲明異議，上訴人應於101年3月31日前給付第2期款1800萬元
  ；伊將系爭土地上之佃農房屋拆遷完畢及塗銷抵押權、地上權
  後3日內應付清第3期款（尾款）2000萬元。因伊未能於約定日
  前解決欠稅問題，依系爭契約第6條第5項約定，應於上訴人給
  付第2期款之同時，將土地撤銷查封並移轉所有權登記予上訴
  人。上訴人於同年8月17日以部分第2期款代償欠稅款1620萬92
  72元，要求先辦理土地所有權移轉登記，並稱第2期餘款179萬
  728元（下稱系爭餘款）必會給付。雙方於同年11月12日另簽
  訂協議書（下稱系爭協議書），變更第3期款給付時程。詎上
  訴人於同年月15日系爭土地所有權移轉登記後拒不給付系爭餘
  款，經伊多次口頭催告，並於102年1月8日以信函（下稱系爭
  催告函）催告5日內給付，仍未給付，乃於同年月14日以信函
  （下稱系爭解約函）解除系爭契約。系爭契約既經解除，上訴
  人負回復原狀義務等情。爰依民法第254條、第259條第1款規
  定，求為命上訴人應將附表編號1、4、5所示土地（編號2、3
  土地業經上訴人移轉予訴外人陳光裕，不在本件審理範圍）所
  有權移轉登記予被上訴人公同共有之判決。
上訴人則以：因被上訴人遲至101年11月仍未能辦理塗銷系爭土
  地之抵押權登記，乃另簽立系爭協議書。惟迄今仍未塗銷抵押
  權登記，依協議書附註約定，不得請求未付價金，被上訴人以
  伊遲付系爭餘款為由解除系爭契約，自非合法。且被上訴人僅
  請求附表編號1、4、5所示土地回復登記，將契約割裂，於法
  不合。系爭土地於102年間遭抵押權人聲請強制執行，由陳光
  裕給付數千萬元後，抵押權人撤回強制執行，倘被上訴人可請
  求取回無抵押權負擔之土地所有權，顯有違誠信原則，且屬權
  利濫用等語，資為抗辯。
原審廢棄第一審所為被上訴人敗訴之判決，改判如其聲明，理
  由如下：
㈠系爭土地為被上訴人公同共有，於100年7月23日以4100萬元出
  售予上訴人並簽立系爭契約，上訴人於同日給付第1期款300萬
  元、101年8月17日以第2期部分款項代償欠稅款1620萬9272元
  ，雙方於同年11月12日另簽系爭協議書，變更第3期款給付期
  限，而於同年月15日移轉登記予上訴人。又被上訴人於102年1
  月8日寄發系爭催告函，上訴人仍未給付系爭餘款，乃再於同
  年月14日寄發系爭解約函，解除系爭契約等情，為兩造所不爭
  。
㈡依系爭土地第二類謄本所載，100年7月23日簽立之系爭契約第2
  條、第6條第5項所指查封、限制登記，應係指86年11月20日、
  93年1月2日，財政部臺灣省中區國稅局彰化縣分局及法務部行
  政執行署彰化行政執行處函土地登記機關辦理之限制登記，與
  抵押權人於簽約後之102年聲請查封拍賣無關，難認是以該抵
  押權人之查封塗銷作為付款條件。又前開約款是以101年3月31
  日前，作為上訴人應給付第2期款，及被上訴人應將前述限制
  登記解決之時間點，而前開限制登記已因上訴人代償而解除，
  被上訴人亦於同年11月15日將系爭土地移轉登記予上訴人共有
  （應有部分各1/2），上訴人自有依約給付系爭餘款之義務。
㈢審諸證人林伸全之證詞、系爭契約第2條之約定、系爭協議書附
  註及第3條付款方式之記載，均係就第3期款出賣人應履行之事
  務，及買受人應於何時給付多少價金之事項加以約定。系爭協
  議書附註「…如該抵押權無法塗銷，乙方（被上訴人，下同）
  不得向甲方（上訴人，下同）請求支付任何『未付價款』」，應
  係指第3期款。上訴人不得以前述「未付價款」包含系爭餘款
  ，被上訴人未塗銷抵押權登記，依系爭協議書不得請求系爭餘
  款置辯。
㈣上訴人未依約就第2期款履行給付之義務，已構成給付遲延，被
  上訴人以系爭催告函請求上訴人履行給付價金義務，上訴人未
  履行，乃再以系爭解約函為解除契約之意思表示，上訴人於10
  2年1月15日收受，系爭契約已合法解除，上訴人負有回復原狀
  之義務。
㈤從而，被上訴人依民法第259條第1款規定，為前開請求，為有
  理由。　
本院廢棄原判決之理由：
㈠按債權人因債務人遲延給付而解除契約，必定相當期限催告其
  履行，如於期限內不履行時，始得解除契約，此觀民法第254
  條規定自明。又給付有確定期限者，債務人自期限屆滿時起，
  負遲延責任；給付無確定期限者，債務人於債權人得請求給付
  時，經其催告而未為給付，自受催告時起，負遲延責任。民法
  第229條第1項、第2項定有明文。所謂無確定期限，指未定期
  限及雖定有期限而其屆至之時期不確定二種情形。前者稱不定
  期債務，後者稱不確定期限之債務。次按判決書理由項下，應
  記載關於攻擊或防禦方法之意見，民事訴訟法第226條第3項定
  有明文。是法院為當事人敗訴之判決，關於攻擊防禦方法之意
  見，有未記載於理由項下者，即為同法第469條第6款所謂判決
  不備理由，其判決自屬違背法令。
㈡查系爭契約第2條約定：「…第2期：乙方應於簽約後向…異議欠
  稅事件，甲方則應於101年3月31日前給付乙方1800萬元。」第
  6條第5項約定：「如乙方未能於101年3月31日前解決欠稅問題
  ，…則乙方應於甲方給付乙方1800萬元之同時，將五筆土地撤
  銷查封及其他限制登記並移轉登記給甲方。」而上訴人是於10
  1年8月17日以第2期部分款代被上訴人清償欠稅，被上訴人則
  於同年11月15日將系爭土地移轉登記予上訴人，為原審認定之
  事實。似見兩造並非完全依約履行，則上訴人是否仍有於101
  年3月31日前給付第2期款之契約義務，及被上訴人於系爭餘款
  尚未給付之前，即將系爭土地所有權移轉登記予上訴人，則就
  該餘款之給付是否有另定期限？均非無疑。原審認定系爭土地
  業於101年11月15日移轉登記為上訴人所有，上訴人有「依約
  」交付約定價金之義務。果爾，原審所謂上訴人應依約給付系
  爭餘款之期限為何，尚有未明。原審未認定並說明上訴人給付
  系爭餘款究為有無確定期限之債務，若為確定期限，則期限為
  何，逕認上訴人不待催告即構成遲延給付，進而為上訴人不利
  之認定，尚嫌疏略。
㈢次查證人林伸全於第一審證稱上訴人於收受系爭解約函後，曾
  約伊及中人卜家蓁談，允諾找第三人接手後會給付系爭餘款，
  伊有將之告知被上訴人，並分析解約要返還1900餘萬元，被上
  訴人回復原狀是有困難的，乃同意由第三人接手之方式，看上
  訴人是否接手後依約給付系爭餘款，當時討論認為是圓滿解決
  的方式等語（一審卷一第291頁正、反面），上訴人於事實審
  並辯稱：被上訴人於解除系爭契約後，另與伊達成由第三人接
  手系爭土地，伊則於第三人接手後給付系爭餘款，雙方不再互
  負回復原狀義務方式解決之合意等語（一審卷一第311至312頁
  、原審更一卷第79至83頁、第115至117頁），是否全然不可採
  ？攸關被上訴人得否請求上訴人為土地所有權移轉登記之判斷
  ，自屬重要防禦方法，原審未於判決理由項下說明取捨意見，
  遽為上訴人不利之論斷，亦有理由不備之違失。　
㈣上訴論旨，指摘原判決違背法令，求予廢棄，非無理由。又因
  本件所涉及之法律上爭議不具原則上重要性，無經言詞辯論必
  要，附此說明。 
五、據上論結，本件上訴為有理由。依民事訴訟法第477條第1項
    、第478條第2項，判決如主文。
中　　華　　民　　國　　111 　年　　12　　月　　7 　　日
                      最高法院民事第六庭
  　　　　                審判長法官  魏  大  喨
                                法官  李  寶  堂
                                法官  林  玉  珮
                                法官  胡  宏  文
                                法官  高  榮  宏
本件正本證明與原本無異
                          書　記　官　李  佳  芬
中　　華　　民　　國　　111 　年　　12　　月　　12　　日